臺灣新北地方法院三重簡易庭民事裁定
111年度重事聲字第6號
異  議  人  何林桂鳳
代  理  人  黃大慶律師
相  對  人  林雨    
上列異議人與相對人林雨間聲請給付酬金等事件，異議人就本院
司法事務官於民國111年3月23日所為駁回110年度司執字第96212
號強制執行聲請之裁定，聲明異議，本院裁定如下：
    主  文
異議駁回。
    理  由
一、按當事人對於司法事務官處理事件所為之終局處分，得於處
    分送達後10日之不變期間內，以書狀向司法事務官提出異議
    ；司法事務官認前項異議有理由時，應另為適當之處分；認
    異議為無理由者，應送請法院裁定之；法院認第一項之異議
    為有理由時，應為適當之裁定；認異議為無理由者，應以裁
    定駁回之，民事訴訟法第240條之4第1項至第3項定有明文。
    本件聲明異議人就本院司法事務官於民國111年3月23日110
    年度司執字第96212號民事裁定（下稱原裁定）所為異議人
    關於新北市○○區○○段○○段0000地號土地權利範圍20/180強制
    執行之聲請，聲明不服提起異議，異議人不服，於該裁定送
    達後10日內具狀提出異議，司法事務官認其異議無理由而送
    請本院裁定，經核與上開規定相符，是本院應依前揭規定，
    就本院司法事務官所為之原裁定，審究異議人之異議有無理
    由，合先敘明。
二、原裁定意旨略以：
（一）本件異議人所取得之執行名義，係其前聲請失蹤人林雨之
      死亡宣告之程序費用（本院108年度亡字第112號），以及
      其聲請選任黃雨柔律師作為被繼承人林雨之遺產管理人之
      程序費用（本院110年度司繼字397號），並執前二裁定之
      確定證明書，以新北市○○區○○段○○段0000地號土地權利範
      圍20/180（下稱系爭62-3地號土地）為執行標的，聲請強
      制執行，其執行債權內容為新臺幣（下同）2,000元。惟
      本院選任遺產管理人後，以110年6月17日新北院賢家俊11
      0年度司繼字第397號公示催告，命繼承人應於公示催告揭
      示起一年內為承認繼承。異議人於公示催告期限未屆滿前
      之110年8月6日即聲請強制執行，於法不合。
（二）又本件雖已選任黃雨柔律師為本件相對人林雨之遺產管理
      人，然遺產管理人並未辦理遺產管理人登記。再者，系爭
      土地屬地籍清理清查辦法第3條第10款所定土地總登記時
      ，登記名義人之姓名、名稱或住址記載不全或不符之土地
      。是就該不動產所有權人林雨並未記載住址，亦未有身分
      證統一編號，依新北市三重地政事務所110年10月22日新
      北重地登字第1106105841號函函復內容可知，就登記實務
      上，登記機關依法院裁定裁定為相關登記時，僅能就裁定
      主文內容載列之不動產標的為之，尚無從自行推測有無及
      於其他不動產而逕為相關登記，且本院選任之遺產管理人
      持前開執行名義就本院宣告死亡之被繼承人林雨於該裁定
      中所列不動產申辦更正登記及遺產管理人登記時，應依規
      定檢附相關證明文件，始得據以審認其與登記名義人是否
      為同一人，是地政機關依外觀、形式上無法認定系爭62-3
      地號土地為執行名義記載之債務人所有，異議人強制執行
      聲請即於法不合。
（三）退步言之，縱若系爭62-3地號土地為本件執行名亦記載之
      債務人林雨所有，惟債務人林雨實際上生前並無積欠債權
      人任何債務，異議人聲請對系爭62-3地號土地強制執行，
      僅為求滿足程序費用2,000元，有濫用權利行使之虞，不
      合公平合理原則，而與強制執行之立法目的有違。從而，
      異議人聲請就系爭62-3地號土地為強制執行，於法自有未
      合，應予駁回等情。
三、本件異議意旨略以：依據民法第1184條之規定：「第一千一
    百七十八條所定之期限內，有繼承人承認繼承時，遺產管理
    人在繼承人承認繼承前所為之職務上行為，視為繼承人之代
    理。」因此遺產管理人執行職務與承認繼承期限是否屆滿無
    關，且於法並未規定於債權人承認繼承之期限內不得以遺產
    管理人為相對人聲請執行。地政機關之謄本已經載明林雨為
    系爭62-3地號土地之所有權人，故並無所有權歸屬不清之問
    題。縱執行法院認形式上無法認定執行標的屬債務所有而無
    法執行，亦應命債權人陳報其他可供執行之財產。為此，爰
    依法提出異議，請求廢棄原裁定等語。
四、本院之判斷：
（一）按「遺產管理人之職務如左：一、編製遺產清冊。二、為
      保存遺產必要之處置。三、聲請法院依公示催告程序，限
      定一年以上之期間，公告被繼承人之債權人及受遺贈人，
      命其於該期間內報明債權及為願受遺贈與否之聲明，被繼
      承人之債權人及受遺贈人為管理人所已知者，應分別通知
      之。四、清償債權或交付遺贈物。五、有繼承人承認繼承
      或遺產歸屬國庫時，為遺產之移交。前項第一款所定之遺
      產清冊，管理人應於就職後三個月內編製之；第四款所定
      債權之清償，應先於遺贈物之交付，為清償債權或交付遺
      贈物之必要，管理人經親屬會議之同意，得變賣遺產。」
      民法第1179條定有明文。次按「遺產管理人非於同法第11
      79條第1項第3款所定期間屆滿後，不得對被繼承人之任何
      債權人或受遺贈人，償還債務或交付遺贈物。」民法第11
      81條亦有明文。揆其立法意旨，係為使繼承債權人公平受
      償，必須為遺產之清算程序，以公示催告使被繼承人之債
      權人及受遺贈人於一定期間內報明債權及為願受遺贈與否
      之聲明，如許於期間屆滿前為清償，則此項目的勢將無法
      達成，故此項規定，不僅於遺產管理人為清償時受其限制
      ，即強制執行時亦同受限制。是對經選任遺產管理人之被
      繼承人之遺產所為之強制執行，應於民法第1179條第1項
      第3款所定期間屆滿後為之，始符合前述法律規定意旨。
（二）經查，本院前於110年6月16日以110年度司繼字第397號民
      事裁定，選任黃雨柔律師為被繼承人林雨之遺產管理人，
      並准對被繼承人林雨之大陸地區以外繼承人為承認繼承之
      公示催告。本院嗣以110年6月17日新北院賢家俊110年度
      司繼字第397號公示催告，命繼承人應於公示催告揭示起
      一年內為承認繼承。然異議人於公示催告期限未屆滿前之
      110年8月6日即聲請強制執行，於法顯有未合。
（三）再按債權人查報之財產是否屬債務人所有，執行法院應依
      強制執行時該財產之種類、外觀、債權人所提證據或卷存
      相關資料，先為形式審查，認該財產屬債務人所有者，始
      得開始強制執行程序。倘未先為形式審查即逕予強制執行
      ，嗣依該財產之外觀，認確非屬債務人之財產時，仍應撤
      銷其執行處分（最高法院106年度台抗字第406號民事裁定
      參照）。查黃雨柔律師經選任為被繼承人林雨之遺產管理
      人後，尚未為遺產繼承人之登記，此有異議人提出之系爭
      62-3地號土地登記謄本可參；又本院108年度亡字第112號
      宣告林雨（年籍不詳，日據時期土地登記簿記載之住所為
      興直堡三重埔庄土名菜寮518番地）於103年9月14日下午1
      2時死亡之民事裁定，其內容僅提及林雨與異議人同為新
      北市○○區○○段○○段00000地號等土地之共有人，其上並未
      記載異議人聲請執行之系爭62-3地號土地。綜上可知，地
      政機關尚無從自前開裁定內容及系爭62-3地號土地登記謄
      本，推認該謄本上所載共有人「林雨」即經本院以108年
      度亡字第112號裁定宣告死亡，並以110年度司繼字第397
      號民事裁定，選任黃雨柔律師為遺產管理人之被繼承人林
      雨。
（四）另本件負責執行之司法事務官，亦依職權調取到一名姓名
      為「林雨」，為明治20年5月14日出生（即民國前00年0月
      00日生）、民國37年6月14日死亡，於日治時期居住於臺
      北州新莊郡鷺洲庄三重埔字菜寮四百十番地之人。因此，
      系爭土地62-3地號之土地登記謄本上既未登記所有權人林
      雨之管理人為黃雨柔律師，則執行法院依上開土地登記謄
      本之登記名義之外觀，即無從確知系爭62-3地號土地確實
      為債務人林雨所有。
（五）綜上所述，原裁定以系爭62-3地號土地形式上無法認定係
      執行名義記載之債務人所有為由，駁回異議人強制執行之
      聲請，並無違誤。異議意旨仍指摘原裁定不當，求予廢棄
      ，為無理由，應駁回其異議。
五、爰依民事訴訟法第240條之4第3項後段，裁定如主文。
中　　華　　民　　國　　111 　年　　5 　月　  10 　　日
                  三重簡易庭  法  官    王凱俐
以上正本係照原本作成。
如不服本裁定，應於送達後10日內，向本庭（新北市○○區○○
路0段000號）提出抗告狀並表明抗告理由，如於本裁定宣示後送
達前提起抗告者，應於裁定送達後10日內補提抗告理由書（須附
繕本）。
中　　華　　民　　國　　111 　年　　5 　　月　　4 　　日
                              書記官    李采錡